ACORDAO-COMPLETO-2497215

ACÓRDÃO 4527/2022 ATA 27/2022 - PRIMEIRA CÂMARA

VISTOS, relatados e discutidos estes autos de aposentadoria, com fundamento nos arts. 1º, inciso V, e 39, inciso II, ambos da Lei 8.443, de 16 de julho de 1992, c/c o art. 259, inciso II, do Regimento Interno desta Corte de Contas, ACORDAM os Ministros do Tribunal de Contas da União, reunidos em sessão da 1ª Câmara, ante as razões expostas pelo Relator, em:
9.1. considerar ilegal o ato constante da peça 3, relativo à aposentadoria de Helenita Nunes Lima, negando-lhe o correspondente registro, nos termos do art. 260, § 1º, do Regimento Interno desta Corte de Conta; 
9.2. dispensar o ressarcimento das importâncias recebidas indevidamente de boa-fé, com fulcro na Súmula 106, desta e. Corte de Contas;
9.3. determinar ao órgão de origem que:
9.3.1. com fundamento nos arts. 71, inciso IX, da Constituição Federal e 262 do Regimento Interno desta Corte de Contas, no prazo de 15 (quinze) dias, contados a partir da ciência da presente deliberação, comunique à interessada o inteiro teor deste Acórdão, e, após, faça cessar os pagamentos decorrentes do ato ora impugnado, sob pena de responsabilidade solidária da autoridade administrativa omissa;
9.3.2. alerte a Sr.ª Helenita Nunes Lima, no sentido de que o efeito suspensivo proveniente da interposição de eventuais recursos, caso não providos, não a exime da devolução dos valores indevidamente percebidos após a notificação;
9.3.3. envie a esta Corte de Contas, no prazo de 30 (trinta) dias, por cópia, comprovantes de que a interessada teve ciência desta deliberação; 
9.3.4. promova a exclusão da fração de 1/10 (um décimo) da Função FC-2 dos proventos da interessada, incorporada sem amparo legal e, com fundamento nos arts. 262, caput e § 2º, do Regimento Interno, e 19, § 3º, da Instrução Normativa 78/2018, emita, no prazo de 30 dias, novo ato de aposentadoria livre da irregularidade ora apontada para oportuna deliberação desta Corte de Contas;
9.4. dar ciência desta deliberação ao Tribunal Regional Eleitoral de Minas Gerais;
9.5. determinar à Sefip que:
9.5.1. acompanhe o cumprimento das determinações elencadas nos itens 9.3.1 a 9.3.4 deste Acórdão;
9.5.2. arquive os autos.

Pessoal. Atos de Aposentadoria da unidade emissora Tribunal Regional Eleitoral de Minas Gerais

Primeira Câmara

Tribunal Regional Eleitoral de Minas Gerais.

3. Interessada: Helenita Nunes Lima, CPF XXX.516.156-XX.

13.1. Ministros presentes: Walton Alencar Rodrigues (Presidente), Benjamin Zymler, Vital do Rêgo e Jorge Oliveira.
13.2. Ministros-Substitutos presentes: Augusto Sherman Cavalcanti (Relator) e Weder de Oliveira.

AUGUSTO SHERMAN

Cuidam os presentes autos da aposentadoria de Helenita Nunes Lima, no cargo de Técnico Judiciário do Tribunal Regional Eleitoral de Minas Gerais, conforme os termos constantes da peça 3, cujo ato foi encaminhado ao Tribunal por intermédio do sistema Sisac, na sistemática definida na IN 78/2018, com parecer do órgão de Controle Interno pela legalidade.
2.		A unidade técnica, ao analisar os fundamentos legais da concessão bem como as informações prestadas pelo órgão do controle interno, lavrou a instrução vista à peça 5, adiante parcialmente transcrita, com eventuais ajustes de forma:
" (...) 
EXAME TÉCNICO
Procedimentos aplicados
Os procedimentos para exame, apreciação e registro de atos de pessoal encontram-se estabelecidos na Instrução Normativa TCU 78/2018 e na Resolução TCU 206/2007. Essas normas dispõem que os atos de pessoal disponibilizados por meio do e-Pessoal devem ser submetidos previamente a críticas automatizadas, com base em parâmetros predefinidos.
As críticas das informações cadastradas na etapa de coleta do ato foram elaboradas e validadas levando-se em conta as peculiaridades de cada ato. Os itens verificados nessa etapa são inerentes a dados cadastrais, fundamentos legais, mapa de tempo, ficha financeira, assim como eventuais ocorrências de acumulação. Trata-se de verificações abrangentes, minuciosas e precisas e sem a necessidade de ação humana e, portanto, menos suscetível a falhas. As críticas aplicadas estão discriminadas no sistema, no Menu e-Pessoal, opção "Crítica", que podem ser acessadas mediante concessão de perfil específico a servidores do TCU responsáveis pela análise.
Além das críticas automatizadas, há verificação humana adicional no caso de haver alertas do sistema ou informações não formatadas, como esclarecimentos do gestor ou do controle interno.  
As críticas também consideram os registros do Sistema Integrado de Administração de Recursos Humanos (Siape) . O Siape disponibiliza informações atualizadas sobre as parcelas que integram os proventos, diferentemente, portanto, do e-Pessoal, que informa as parcelas no momento do registro do ato. 
Essa confrontação com o Siape fornece uma visão atual e verdadeira da situação, o que permite descaracterizar irregularidades e inconsistências que, embora constantes do e-Pessoal, já foram corrigidas.
As verificações detectadas no ato encontram-se discriminadas na aba de pendências do ato no sistema e-Pessoal, bem como no espelho do ato contemplado por esta instrução.
Exame das Constatações
Ato: 115749/2019 - Inicial - Interessado: HELENITA NUNES LIMA - CPF: XXX.516.156-XX
Parecer do Controle Interno: considerar o ato Legal.
Constatação e análise: 
1.1.1. Houve o registro de pelo menos uma rubrica com 'Denominação para análise pelo TCU = Vantagem de caráter pessoal (230 - V.P.N.I.  (QUINTOS) (Vantagem de caráter pessoal - Incorporação de quintos/décimos de função) - R$ 364,63) .
Justificativa do Gestor de Pessoal: Não há. Verificação efetuada no âmbito do TCU.
Análise do Controle Interno:  Não há. Verificação efetuada no âmbito do TCU.
Análise da Equipe Técnica: Ilegal
A incorporação de décimos decorrente do exercício de funções está em desacordo com o entendimento do TCU.
O tempo computado até 10/11/1997 confere direito à utilização de tempo residual após essa data para incorporação de apenas 1/10 de FC-02, e não 1/5 (2/10) de FC-02, como consta no mapa de funções exercidas.
A incorporação de 1/10 de FC-02 deve ser suprimida por falta de amparo legal e por não ser aplicável, neste caso, a modulação dos efeitos da decisão do STF no RE 638.115/CE.
Dessa forma, o ato de aposentadoria está ilegal, haja vista a incorporação de parcela de décimos, sem ter cumprido os requisitos previstos na legislação aplicada ao caso.
O quadro resumo de ocorrências e, quando for o caso, o detalhamento da norma legal e da jurisprudência para a inconsistência acima elencada encontra-se no anexo II dessa instrução. 
CONCLUSÃO
A abrangência e a profundidade das verificações levadas a efeito fundamentam convicção de que o ato 115749/2019 pode ser apreciado pela ilegalidade, em razão das irregularidades apontadas no item Exame das Constatações desta instrução, que representam afronta à legislação e à jurisprudência de referência.
 (...) ".
3.	O Ministério Público, neste ato representado pelo Procurador Sérgio Ricardo Costa Caribé, mediante o Parecer espelhado à peça 7, anuiu à proposição da unidade técnica instrutiva.
É o Relatório.

não há.

Procurador Sérgio Ricardo Costa Caribé.

PESSOAL. APOSENTADORIA. PAGAMENTO DA FRAÇÃO DE "QUINTOS/DÉCIMOS" INCORPORADOS EM PATAMAR SUPERIOR AO DEVIDO. ILEGALIDADE. NEGATIVA DE REGISTRO. DETERMINAÇÕES. CIÊNCIA.

APOSENTADORIA (APOS)

Versam os presentes autos acerca a aposentadoria de Helenita Nunes Lima, no cargo de Técnico Judiciário do Tribunal Regional Eleitoral de Minas Gerais. 	
2.	No mérito, a questão envolve a incorporação de parcela alusiva a "quintos/décimos" pelo exercício de função comissionada até 8/4/1998, hipótese que, prima facie, o ato concessório estaria a merecer o registro desta Corte de Contas. 
3.	Todavia, dita incorporação se deu sem que houvesse tempo de exercício de função comissionada suficiente para a totalidade da parcela deferida, o que vai de encontro à norma de regência e a jurisprudência deste Tribunal, fato que conduziu à unidade técnica instrutiva a concluir pela ilegalidade da aposentadoria em apreço, proposição a que anuiu o representante do Ministério Público.
4.	De fato, à vista das informações constantes da peça 3 (mapa das funções) , a interessada exerceu a função denominada FC-2, cujo período de exercício computado até 10/11/1997 lhe confere o direito de utilizar esse tempo residual para incorporação de apenas 1/10 da mencionada função, e não de 2/10 como consta de seus proventos, de sorte que a fração excedente de 1/10 decorrente do exercício da mesma função em períodos intercalados entre outubro de 2001 e setembro de 2005, deverá ser excluída dos proventos da interessada por absoluta ausência de amparo legal, não sendo aplicada, nessa situação, a modulação de efeitos estabelecida pelo Supremo Tribunal Federal no âmbito do RE 638.115/CE.
5.	Assim, no mesmo norte dos pareceres precedentes, entendo que a aposentadoria da Sr.ª  Helenita Nunes Lima não poderá prosperar nos moldes em que foi outorgada, devendo ser negado o registro do respectivo ato concessório, tendo em vista que a parcela em questão, ainda que incorporada até a vigência da Lei 9.624/1998, não atendeu aos requisitos previstos na legislação de regência atinente à espécie, fato que vem a ensejar determinação à origem com vistas à emissão de um novo ato, escoimado da irregularidade ora apontada, para oportuna deliberação desta Corte de Contas. 
6.	Consigno, por derradeiro, que o ato em análise deu entrada nesta Corte de Contas em prazo inferior a cinco anos, não sendo aplicável, portanto, a orientação do STF consubstanciada no RE 636.553/RS, aplicando-se, por fim, o Enunciado 106 da Súmula de Jurisprudência deste Tribunal quanto ao ressarcimento das importâncias indevidamente recebidas de boa-fé, até a data do conhecimento desta deliberação. 
	Ex positis, acolhendo a proposta alvitrada pela unidade técnica e o Parecer do representante do Ministério Público, manifesto-me por que o Tribunal aprove o acórdão que ora submeto à deliberação deste Colegiado. 
TCU, Sala das Sessões, em 9 de agosto de 2022.
AUGUSTO SHERMAN CAVALCANTI 
Relator